高雄高等行政法院簡易判決
　　　　　　　　　　　　　　　　九十四年度簡字第二四八號
原　　　告　甲○○
被　　　告　高雄市政府社會局
代　表　人　乙○○　局長
上列當事人間因身心障礙者保護法事件，原告不服高雄市政府中
華民國九十四年六月十三日高市府法一字第０九四００二八四八
二號訴願決定，提起行政訴訟。本院判決如下：
　　主  文
原告之訴駁回。
訴訟費用由原告負擔。
    事實及理由
一、緣原告係「米琪推拿坊」（位於高雄市○鎮區○○路二五三
    號）之負責人，經高雄市政府警察局前鎮分局於民國（下同
    ）九十三年十一月十三日一時四十分許實施臨檢，查獲原告
    僱用訴外人黃瀕瑩等非視覺障礙者從事推拿工作，乃將全案
    移由被告處理，嗣經被告審認黃瀕瑩非為視覺障礙者，卻從
    事按摩業務，核有違反身心障礙者保護法第三十七條第一項
    規定之事實，乃依同法第六十五條第一項規定，裁處黃瀕瑩
    新臺幣（下同）一萬元罰鍰，另依同條第二項規定，裁處原
    告二萬元罰鍰，原告及黃瀕瑩等不服，共同提起訴願，均遭
    決定駁回，原告仍未甘服，遂提起本件行政訴訟。
二、原告起訴主張略謂：原告負責經營之米琪推拿坊，係以經行
    政院衛生署八十二年十一月十九日衛署醫字第八二０七五六
    五六號公告不列入醫療管理之傳統推拿手法及刮痧等傳統習
    用方式，對人體疾病進行處置，原告雇用之黃瀕瑩小姐亦為
    高雄市卓越民俗療法學會之會員，案發當日警方臨檢時，黃
    瀕瑩係以傳統之推拿手法為來客放鬆筋脈，以利進行下一步
    （按或是刮痧或是指壓）之處置，換言之，黃瀕瑩並非單純
    為來客進行按摩，而是以傳統民俗療法為來客療處，被告就
    此傳統民俗療法之療程誤認為按摩，洵有誤會。綜上所陳，
    訴願決定及原處分認事用法均有違誤，自難令人甘服，請均
    予以撤銷云云。被告則以：（一）按「非本法所稱視覺障礙
    者不得從事按摩業‧‧‧。」、「違反第三十七條第一項者
    ，處新臺幣一萬元以上三萬元以下罰鍰，並限期改善。前項
    違法事件如於營業場所內發生並依前項標準加倍處罰場所之
    負責人或所有權人。」分別為身心障礙者保護法第三十七條
    第一項、第六十五條第一項及第二項所明定。次按「從事按
    摩業者，應具備下列條件：一、依本法領有身心障礙者手冊
    之視覺障礙者。二、經按摩技術士技能檢定合格。三、領有
    主管機關核發之按摩技術士執業許可證。」為視覺障礙者從
    事按摩業資格認定及管理辦法第五條所定明。（二）查本件
    原告（即米琪推拿坊負責人）僱用非視覺障礙者黃瀕瑩小姐
    ，於「米琪推拿坊」為客人曾福利按摩手、肩、大腿部內外
    側，每一小時收費六百元，於九十三年十一月十三日一時四
    十分時經高雄市政府警察局前鎮分局查獲；此有現場臨檢紀
    錄表、原告與該店從業人員黃瀕瑩小姐及客人曾福利等人調
    查筆錄可稽，違規事證明確，被告依法予以處罰，即屬有據
    。（三）按身心障礙者保護法第三十七條規定，非視覺障礙
    者不得從事按摩業之立法意旨，係為保障視覺障礙者就業之
    機會，因此，凡屬非視覺障礙者而從事按摩業者，即違反本
    條之規定；又依視覺障礙者從事按摩業資格認定及管理辦法
    第四條規定，按摩業之手技，包括有輕擦、柔捏、指壓、叩
    打、震顫、曲手、運動及其他特殊手技及內政部八十九年台
    （八九）內社字第八九三０一八四號函釋略以：「‧‧‧而
    瘦身美容係指藉手藝、機器、用具、用材、化妝品、食品等
    方式，為保持、改善身體感官之健美，所實施之『綜合指導
    、措施』之非醫療行為，故與按摩業之手技並不相同。三、
    至有關坊間推拿館、瘦身及護膚美容等行業如以變相之推拿
    、或無（或未使用）瘦身、護膚美容設備，確有運用『手技
    』為消費者服務之實者，如未當場發現其從事按摩時，自不
    宜謂其係現場從事按摩；既其已承認有從事違法之按摩行為
    ，且有事實足資證明者，當應依身心障礙者保護法及按摩業
    管理規則處理之。」。準此，本案原告之受僱人黃瀕瑩小姐
    既於警訊中坦承確有為客提供按摩服務，又消費者曾福利偵
    訊筆錄內亦承認有接受按摩服務，由上述情形觀之，原告確
    有僱用黃瀕瑩小姐運用手技從事按摩服務，是本案原告違反
    「於營業場所內，非視覺障礙者，不得從事按摩服務」之禁
    止義務，違規事實洵堪認定，而原告雖提出係以藉由傳統推
    拿手法，以達放鬆筋脈，然經查內政部九十年五月十六日台
    （九０）內社字第九０一四三一四號函「有關民俗療法之指
    壓、腳底按摩、推拿等行為，依衛生署八十二年十一月十九
    日衛署醫字第八二０七五六五六號公告不列入醫療管理行為
    ，所稱之『以傳統習用方式，如藉指壓、按摩、腳底按摩等
    方式對人體疾病所為之處置行為』，其中『按摩』乙詞，因
    易與身心障礙者保護法所稱之『按摩』混淆，業經本署八十
    六年九月九日衛署醫字第八六０四八九九五號函刪除在案」
    ，本案原告雖提出係以傳統民俗療法之療程效果云云以為辯
    解，惟未舉證以實其說，所辯核不足採。綜上以言，原告經
    營之推拿坊為一營業場所，確有僱用非視覺障礙者黃瀕瑩小
    姐為曾君按摩事實，因此本案原告違規事實至為明顯，被告
    據以處罰，於法並無不合，本件原告之訴為無理由，請予以
    駁回等語置辯。
三、按「非本法所稱視覺障礙者，不得從事按摩業。但醫護人員
    以按摩為病人治療者，不在此限。」、「違反第三十七條第
    一項者，處新台幣一萬元以上三萬元以下罰鍰並限期改善。
    前項違法事件如於營業場所內發生並依前項標準加倍處罰場
    所之負責人或所有權人。」分別為身心障礙者保護法第三十
    七條第一項、第六十五條第一項及第二項所明定。復按「從
    事按摩業者，應具備下列條件：一、依本法領有身心障礙手
    冊之視覺障礙者。二、經按摩技術士技能檢定合格。三、領
    有主管機關核發之按摩技術士執業許可證。」亦為視覺障礙
    者從事按摩業資格認定及管理辦法第五條規定明確。另行政
    院衛生署不列入醫療管理之行為如下：「1.未涉及接骨或交
    付內服藥品，而以傳統之推拿方法，或使用民間習用之外敷
    膏藥、外敷生草藥與藥洗，對運動跌打損傷所為之處置行為
    。2.未使用儀器，未交付或使用藥品，或未有侵入性而以傳
    統習用方式，對人體疾病所為之處置行為。如藉按摩、指壓
    、刮砂、腳底按摩、收驚、神符、香灰、拔罐、氣功與內功
    之功術等方式，對人體疾病所為之處置行為。‧‧‧。」並
    經該署八十二年十一月十九日衛署醫字第八二０七三六三六
    號公告在案。又「‧‧‧。二、本署八十二年十一月十九日
    衛署醫字第八二０七五六五六號公告不列入醫療管理之行為
    ，其中所稱『以傳統習用之按摩、腳底按摩等方式，對人體
    疾病所為之處置行為』，係指以治療疾病為目的所為之按摩
    、腳底按摩，自有別於視覺障礙者為健康人從事以疏鬆筋骨
    、消除疲勞等非醫療目的所為之按摩。‧‧‧。」、「‧‧
    ‧。二、依據按摩業管理規則第四條規定：按摩業之手技包
    括：輕擦、柔捏、指壓、扣打、震顫、曲手、運動及其他特
    殊手技。而瘦身美容之手藝，依行政院衛生署八十九年五月
    十二日衛署食字第八九０二二二九一號函所示係為：將化妝
    品經手塗抹於外在肌膚，以達到保養及健美之行為。基於瘦
    身美容係指藉手藝、機器、用具、用材、化妝品、食品等方
    式，為保持、改善身體感官之健美，所實施之『綜合指導、
    措施』之非醫療行為，故與按摩業之手技並不相同。三、至
    有關坊間推拿館、瘦身及護膚美容等行業如以變相之推拿、
    或無（或未使用）瘦身、護膚美容設備，確有運用『手技』
    為消費者服務之實者，如未當場發現其從事按摩時，自不宜
    謂其係現場從事按摩；既其已承認有從事違法之按摩行為，
    且有事實足資證明者，當應依身心障礙者保護法及按摩業管
    理規則處理之。‧‧‧。」、「‧‧‧二、依該署前開號函
    說明：『查本署八十二年十一月十九日衛署醫字第八二０七
    五六五六號公告不列入醫療管理行為，所稱之『以傳統習用
    方式，如藉指壓、按摩、腳底按摩等方式對人體疾病所為之
    處置行為』，其中『按摩』乙詞，因易與身心障礙者保護法
    所稱之『按摩』混淆，業經本署八十六年九月九日衛署醫字
    第八六０四八九九五號函刪除在案』‧‧‧。」分別經衛生
    署八十六年九月九日衛署醫字第八六０四八九九五號函、內
    政部八十九年十一月十四日台（八九）內社字第八九三０一
    八四號函及九十年五月十六日台（九十）內社字第九０一四
    三一四號函釋示在案。是以，非以治療疾病為目的所為之按
    摩，即為健康人從事以疏鬆筋骨、消除疲勞等非醫療目的所
    為之按摩，仍應受前揭身心障礙者保護法之規範，合先敘明
    之。
四、經查，原告係「米琪推拿坊」（位於高雄市○鎮區○○路二
    五三號）之負責人，經高雄市政府警察局前鎮分局於九十三
    年十一月十三日一時四十分許實施臨檢，查獲原告僱用訴外
    人黃瀕瑩等非視覺障礙者從事推拿工作，乃將全案移由被告
    處理，嗣經被告審認黃瀕瑩非為視覺障礙者，卻從事按摩業
    務，核有違反身心障礙者保護法第三十七條第一項規定之事
    實，乃依同法第六十五條第一項規定，裁處黃瀕瑩一萬元罰
    鍰，另依同條第二項規定，裁處原告二萬元罰鍰等情，為兩
    造所不爭執，並有高雄市政府警察局前鎮分局九十三年十一
    月十三日一時四十分檢查紀錄及被告對原告之違反身心障礙
    者保護法案件行政處分書等影本附於原處分卷可稽，堪以信
    實。
五、原告雖執前詞以為指摘，惟查，訴外人即男客曾福利係於九
    十三年十一月十三日淩晨一時四十分在「米琪推拿坊」為警
    查獲，於警訊中亦未陳述其當時有何疾病須經緊急處置，且
    曾福利於警訊時證稱：「該店一小時計費六百元新臺幣，一
    次要買二小時。以手推拿我手腳、手腳指、脖子。」等語，
    又訴外人黃瀕瑩於警訊時亦證稱：「我於九十三年十一月十
    三日一時左右開始對曾福利進行推拿。我當時正在推拿客人
    手、肩、大腿部內外側。」等語，是黃瀕瑩當時並非為客人
    曾福利以傳統習用方式之指壓、腳底按摩等方式對人體疾病
    所為之處置行為，應堪認定。次查，原告所經營之前述「米
    琪推拿坊」每日營業時間自晚間八時至翌日淩晨四時，業據
    原告於警訊中供述甚詳，其營業時間亦顯與一般正常傳統民
    俗療法業者之營業時間有別。況其收費方式以小時計，每次
    須買二小時，亦與一般正常傳統民俗療法業者之收費方式係
    按人體疾病之輕重、處置方式之長短而計算不同，反與一般
    疏鬆筋骨、消除疲勞之按摩業者收費方式相同。揆諸前揭說
    明，本件並無證據足資證明黃瀕瑩係對人體疾病為處置行為
    ，自僅能認係為健康人從事一般疏鬆筋骨、消除疲勞等非醫
    療目的之按摩，其行為仍應受身心障礙者保護法之限制。再
    者，黃瀕瑩雖為高雄市卓越民俗療法學會會員，但該會員證
    書為民間團體「高雄市卓越民俗療法學會」所核發，加入會
    員容易，且不需經國家技能鑑定考試即可取得，會員證只能
    證明會員身份之用，並非執業證照，「民俗療法」並未列為
    商業登記範圍，也非政府核准營利事業登記項目，而視覺障
    礙者從事按摩業，仍須經行政院勞工委員會職業訓練局技能
    檢定考試合格後，並經營業當地主管機關核備，方可執業。
    是原告前述所辯，洵不足採。
六、綜上所述，原告經營「米琪推拿坊」，僱用非視覺障礙之黃
    瀕瑩為客人按摩，業已違反身心障礙者保護法第三十七條第
    一項規定，被告依同法第六十五條第二項規定，裁處原告二
    萬元之罰鍰，即無違誤，訴願決定予以維持，亦無不合。原
    告提起本件訴訟求為撤銷，為無理由，應予駁回。又本件為
    簡易訴訟事件，故不經言詞辯論為之。
據上論結，本件原告之訴為無理由，爰依行政訴訟法第二百三十
三條第一項、第二百三十六條、第一百九十五條第一項後段、第
九十八條第三項前段，判決如主文。
中　　華　　民　　國　九十四　年  　九　　　月  十六　日
                  第一庭      法  官  林勇奮
以上正本係照原本作成。
如不服本判決，應於送達後二十日內，向本院提出上訴狀並表明
上訴理由，如於本判決宣示後送達前提起上訴者，應於判決送達
後二十日內補提上訴理由書（須按他造當事人人數附繕本）。提
起上訴應預繳送達用雙掛號郵票七份（每份三十四元）。
中　　華　　民　　國　九十四　年  　九　　　月  十六　日
                              書記官  黃玉幸
附註:
行政訴訟法第二百三十五條（第一項、第二項）:
對於適用簡易程序之裁判提起上訴或抗告，須經最高行政法院之
許可。
前項許可，以訴訟事件所涉及之法律見解具有原則性者為限。
